【裁判字號】    97,訴,140
【裁判日期】    970911
【裁判案由】    分割共有物
【裁判全文】
臺灣苗栗地方法院民事判決               97年度訴字第140號
原      告  丙○○
                        5樓
訴訟代理人  江錫麒律師
複  代理人  甲○○
被      告  戊○○
                        號6樓.
            丁○○
訴訟代理人  乙○○
上列當事人間請求分割共有物事件，本院於97年8 月26日言詞辯
論終結，判決如下：
    主  文
兩造共有坐落苗栗縣苗栗市○○段一八三四地號土地、面積三七
六平方公尺，苗栗縣苗栗市○○段一八六二地號土地、面積一二
二平方公尺，按如下方案合併分割：(一)如附圖所示編號Ａ１、Ａ
２、Ｂ１、Ｂ２部分，面積共二五二平方公尺土地由原告與被告
戊○○各按應有部分二分之一保持共有取得。(二)如附圖所示編號
Ｃ部分，面積二○五平方公尺土地由被告丁○○取得。(三)如附圖
所示編號Ｄ部分，面積四一平方公尺土地由兩造保持共有取得，
作為通行之用，其中原告、被告戊○○應有部分各為四百八十八
分之一百三十四，被告丁○○應有部分為四百八十八分之二百二
十。
訴訟費用由被告戊○○負擔四百八十八分之一百三十四，被告丁
○○負擔四百八十八分之二百二十，餘由原告負擔。
    事實與理由
一、原告主張：坐落苗栗縣苗栗市○○段1834地號及同段1862地
    號2 筆土地（下稱系爭2 筆土地），均為兩造所共有。系爭
    2 筆土地共有人之應有部分比例，原告與被告戊○○均各為
    488 分之134 ，被告丁○○應有部分均為488 分之220 。兩
    造就系爭2 筆土地並無不分割之約定，亦無不能分割之情形
    ，惟就分割方法無法達成協議，爰訴請法院裁判分割共有土
    地，又為免土地細分，減損經濟效益，乃請求合併分割系爭
    2 筆土地，並表示願與被告戊○○就分得土地維持共有。並
    聲明：如主文第1 項所示。
二、被告方面：被告2 人均同意原告於民國97年8 月26日言詞辯
    論期日所提如原告訴之聲明之分割方案，並同意系爭2 筆土
    地合併分割。被告戊○○同意就附圖編號Ａ１、Ａ２、Ｂ１
    、Ｂ２共252 平方公尺，與原告維持共有取得。被告2 人亦
    同意與原告就附圖編號D 之41平方公尺部分維持共有，並供
    作通道使用。
三、得心證之理由
  (一)按各共有人，得隨時請求分割共有物，但因物之使用目的不
    能分割或契約訂有不分割之期限者，不在此限。又共有物之
    分割，依共有人協議之方法行之，不能協議時法院得依任何
    共有人之聲請，命以原物分配或變賣共有物以價金分配於各
    共有人，民法第823 條第1 項、第824 條第1 項、第2 項分
    別定有明文。次按分割共有物係以消滅共有關係為目的，故
    法院於裁判分割共有土地時，除因該土地內部分土地之使用
    目的不能分割（如共同使用之道路），或部分共有人明示願
    維持共有關係，或部分當事人因繼承關係須就分得之土地保
    持公同共有者外，即應將土地分配與各共有人單獨所有，不
    得創設新的共有關係（最高法院83年度臺上字第2551號判決
    參照）。
  (二)原告主張系爭2 筆土地為兩造所共有，共有人之應有部分比
    例，原告與被告戊○○均各為488 分之134 ，被告丁○○應
    有部分均為488 分之220 等事實，業據其提出土地登記謄本
    為證（本院卷第8 至11頁），並為被告所不爭執，自堪信為
    真實。系爭2 筆土地查無因物之使用目的不能分割，或契約
    訂有不分割之情形，依前揭法條規定，原告訴請法院裁判分
    割系爭土地，即無不合，應予准許。又本院審酌系爭2 筆土
    地相鄰，各共有人應有部分比例均相同，為免土地細分，致
    無法發揮土地使用之經濟效益，且兩造均同意合併分割，認
    原告合併分割之主張符合共有人之最大利益，而應准許。
  (三)關於分割之方法，兩造同意如附圖所示：編號Ａ１、Ａ２、
    Ｂ１、Ｂ２部分，面積共252 平方公尺土地由原告與被告戊
    ○○各按應有部分2 分之1 保持共有取得；編號Ｃ部分，面
    積205 平方公尺土地由被告丁○○取得；編號Ｄ部分，面積
    41平方公尺土地為預留道路，由兩造依原應有部分持分比例
    保持共有取得，作為通行之用，其中原告、被告戊○○應有
    部分各為488 分之134 ，被告丁○○應有部分為488 分之22
    0 。
  (四)查系爭2 筆土地，其中1834地號土地上有門牌號碼苗栗市勝
    利里20鄰竹巷仔20號之2 層樓水泥建物，為被告丁○○之配
    偶涂張春妹所有，與同段1835地號土地間有一條180 公分寬
    之通道，後方有一磚造倉庫，為被告丁○○所有；系爭1862
    地號土地上有門牌號碼苗栗市勝利里20鄰竹巷仔19之1 號之
    2 層樓水泥建物，為原告與被告戊○○所共有，及門牌號碼
    苗栗市勝利里20鄰竹巷仔19號未辦理保存登記之木造平房，
    由原告與被告戊○○共同因繼承取得所有權等情，業經本院
    會同苗栗縣苗栗地政事務所測量人員現場履勘予以查明，並
    有原告提出之土地及建物登記謄本、地籍圖謄本（見本院卷
    第8 至14頁）、苗栗地政事務所測量人員依照原告所提分割
    方案測繪之土地複丈成果圖（見本院卷第63頁）、本院97年
    7 月2 日勘驗筆錄1 份及當日所攝現場照片10幀在卷可佐（
    見本院卷第54至61頁）。兩造均同意系爭2 筆土地合併分割
    ，原告與被告戊○○2 人亦同意就如附圖所示編號Ａ１、Ａ
    ２、Ｂ１、Ｂ２共252 平方公尺部分維持共有取得（見本院
    卷第77頁），上開原告與被告戊○○所分得之土地並未面臨
    道路，故有預留通道供原告與被告戊○○通行之必要，另因
    被告丁○○所分得之土地大部分面臨道路，價值較高，是如
    附圖編號D 所示41平方公尺部分，兩造同意按應有部分比例
    維持共有，並供作通道使用，應屬妥適。本院審酌上開書證
    ，考量系爭2 筆土地及現行使用情況、各共有人應有部分比
    例所得土地面積、當事人意願及前揭最高法院判決意旨，認
    原告所提之分割方案，應屬適切公允，爰判決如主文第1 項
    所示。
四、訴訟費用負擔之依據：查分割共有物具非訟事件之性質，分
    割共有物之方法，本應由法院斟酌何種分割方法得兼顧共有
    物之經濟效益及兩造利益，不因何造起訴而有不同，故原告
    請求分割之訴雖有理由，惟關於訴訟費用負擔，應以共有人
    各按其權利比例負擔，方屬事理之平，爰併諭知訴訟費用之
    負擔如主文第2 項所示。
五、據上論結，本件原告之訴為有理由，依民事訴訟法第80 條
    之1、第81條第2款，判決如主文。
中    華    民    國    97    年    9     月    11    日
                  民事庭法  官  吳國聖
以上正本係照原本作成。
如對本判決上訴，須於判決送達後20日內向本院提出上訴狀。
                        書記官  葉俊宏
中    華    民    國    97    年    9     月    11    日


司法院資訊處製作；財團法人民間司法改革基金會備份。
